ACORDAO-COMPLETO-2503144

ACÓRDÃO 2529/2022 ATA 44/2022 - PLENÁRIO

VISTOS, relatados e discutidos estes autos que tratam de pedido de reexame interposto por Joaquim Hugo Vieira Carneiro, então Prefeito do Município de Riacho dos Cavalos/PB, contra o Acórdão 119/2021-TCU-Plenário;
ACORDAM os ministros do Tribunal de Contas da União, reunidos em Sessão do Plenário, ante as razões expostas pelo relator e com fundamento nos arts. 33 e 48 da Lei 8.443/1992, em:
9.1. conhecer do presente pedido de reexame para, no mérito, dar-lhe provimento, tornando sem efeito os itens 9.2, 9.3 e 9.4 da decisão recorrida;
9.2. notificar acerca desta deliberação ao recorrente, à Fundação Nacional de Saúde e ao Município de Riacho dos Cavalos/PB.

Pedido de reexame interposto contra acórdão que aplicou multa ao recorrente em razão de irregularidades verificadas em convênio cujo objeto consistia na implantação de sistema de abastecimento de água em comunidades rurais do município.

Município de Riacho dos Cavalos/PB.

3. Recorrente: Joaquim Hugo Vieira Carneiro (XXX.843.184-XX).

13.1. Ministros presentes: Bruno Dantas (na Presidência), Walton Alencar Rodrigues, Benjamin Zymler, Aroldo Cedraz, Vital do Rêgo (Relator) e Jorge Oliveira.
13.2. Ministros-Substitutos convocados: Marcos Bemquerer Costa e Weder de Oliveira.

VITAL DO RÊGO

Ministro-Substituto Marcos Bemquerer Costa.

Adoto como relatório a instrução de mérito elaborada no âmbito da Secretaria de Recursos (peça 91) , que contou com a anuência do corpo diretivo daquela unidade técnica (peça 92) , a seguir transcrita com ajustes de forma pertinentes:
1.	Trata-se de pedido de reexame interposto por Joaquim Hugo Vieira Carneiro, então Prefeito do Município de Riacho dos Cavalos/PB (peças 76-78) contra o Acórdão 119/2021-TCU-Plenário (peça 68) . 
1.1. 	A deliberação recorrida apresenta o seguinte teor (itens assinados em negrito representam a concessão de efeito suspensivo recursal) : 
 (...) 
9.1. conhecer da presente Representação, com fundamento nos arts. 235 e 237, inciso VI e parágrafo único, do Regimento Interno deste Tribunal, para, no mérito, considerá-la procedente;
9.2. aplicar ao Sr. Joaquim Hugo Vieira Carneiro a multa prevista no art. 58, inciso II, da Lei 8.443/1992, no valor de R$ 10.000,00 (dez mil reais) , fixando-lhe o prazo de 15 (quinze) dias, a contar da notificação, para que comprove, perante o Tribunal (art. 214, inciso III, alínea a, do Regimento Interno/TCU) , o recolhimento da dívida ao Tesouro Nacional, atualizada monetariamente desde a data deste Acórdão até a do efetivo recolhimento, se for paga após o vencimento, na forma da legislação em vigor;
9.3. autorizar, caso requerido, nos termos do art. 26 da Lei 8.443/1992, o parcelamento da dívida em até 36 (trinta e seis) parcelas mensais e sucessivas, sobre as quais incidirão os correspondentes acréscimos legais (multa: atualização monetária) , esclarecendo ao responsável que a falta de pagamento de qualquer parcela importará no vencimento antecipado do saldo devedor, sem prejuízo das demais medidas legais;
9.4. autorizar, desde logo, a cobrança judicial da dívida a que se refere este Acórdão, caso não atendida a notificação, nos termos do art. 28, inciso II, da Lei 8.443/1992;
9.5. encaminhar cópia deste Acórdão à Fundação Nacional de Saúde e ao Município de Riacho dos Cavalos/PB, para ciência;
9.6. arquivar este processo.
HISTÓRICO
2.	A autuação destes autos se deu em decorrência de cumprimento da determinação contida no item 9.1.1 do Acórdão 1241/2019-TCU-Plenário (peça 1) qual seja a abertura de apartado para apuração de irregularidades no Convênio Funasa CV 6377/17 (Siconv 861835) , firmado entre a Fundação Nacional de Saúde (Funasa) e o Município de Riacho dos Cavalos/PB (peça 4) com vigência de 30/12/2017 e 29/9/2020. O objeto da avença consistia na implantação de sistema de abastecimento de água em comunidades rurais do referido município com aporte de recursos financeiros no valor de R$ 4.500.000,00 e contrapartida de R$ 5.000,00 (peça 4, p. 6) .
2.1.	Coube à Secretaria de Fiscalização de Infraestrutura Hídrica, de Comunicações e de Mineração deste Tribunal (SeinfraCOM) a continuidade da representação e, após análise (peças 3942) , promoveu a audiência do ex-prefeito daquele município pelas seguintes irregularidades:
 (...) 
I) contratação direta emergencial da empresa SPA Serviços, Projetos, Assessoria, Criação e Produção de Camarão, Peixes e Crustáceos Ltda. (CNPJ 18.253.137/0001-13) , no âmbito do Convênio Funasa CV 6377/17 (Siconv 861835/2017) , por meio do CONTRATO Nº. 00023/2018-CPL, oriundo da DISPENSA Nº. DP00002/2018, para elaboração do projeto de implantação, ampliação ou melhoria de ações e serviços sustentáveis de saneamento básicos em pequenas comunidades rurais, sem a devida caracterização da situação emergencial que justificava a dispensa de licitação prevista no inciso IV do art. 24 da Lei 8.666/1993 e sem a demonstração da impossibilidade de esperar o tempo necessário à realização do procedimento licitatório, em face do risco de prejuízo ou comprometimento da segurança de pessoas e de bens públicos ou particulares;
II) contratação direta emergencial da empresa Oliveira & Mayer Consultoria e Engenharia Ambiental Ltda. (CNPJ 17.902.365/0001-04) , no âmbito do Convênio Funasa CV 6377/17 (Siconv 861835/2017) , por meio do CONTRATO Nº. 00060/2019-CPL, oriundo da DISPENSA DE LICITAÇÃO Nº DP00022/2019, para elaboração do projeto de implantação, ampliação ou melhoria de ações e serviços sustentáveis de saneamento básicos em pequenas comunidades rurais, sem a devida caracterização da situação emergencial que justificava a dispensa de licitação prevista no inciso IV do art. 24 da Lei 8.666/1993 e sem a demonstração da impossibilidade de esperar o tempo necessário à realização do procedimento licitatório, em face do risco de prejuízo ou comprometimento da segurança de pessoas e de bens públicos ou particulares.
2.2.	Regularmente notificado (aviso de recebimento à peça 43) , o responsável obteve dilação de prazo (peça 48) e, ao final, apresentou suas razões de justificativa às peças 49-56. A unidade técnica de origem rejeitou a defesa apresentada e propôs que fosse aplicada a multa prevista no inciso II do art. 58 da Lei 8.443/1992 (peças 59-61) .  Posteriormente, foi requerida a realização de sustentação oral (peça 64) e deferida pela relatora a quo, Ministra Ana Arraes (peça 67) .
2.3.	Em 27/1/2021, acolhendo o mencionado posicionamento foi prolatado o Acórdão 119/2021-TCU-Plenário, nos termos subscritos no subitem 1.1 deste Exame. 
2.4.	Irresignado com aquele julgado, o responsável, ora recorrente, interpõe pedido de reexame, com a apresentação de novos documentos, o qual se passa à análise.
ADMISSIBILIDADE 
3.	O exame de admissibilidade desta Secretaria (peça 79) propôs o conhecimento do recurso e a concessão de efeito suspensivo aos itens 9.2 e 9.4 do acórdão recorrido. Por meio de despacho (peça 83) , aquele exame foi ratificado pelo relator do recurso, Ministro Vital do Rêgo.
MÉRITO
4.	Delimitação
4.1.	Constitui objeto do presente exame analisar se, da reanálise dos elementos contidos nos autos e dos novos documentos apresentados pelo responsável, a multa a ele aplicada:
a) pode ser desconstituída por ausência de responsabilidade; ou
b) subsidiariamente, mitigada para um valor de, no máximo, 10% daquele que foi fixado no acórdão recorrido.
5.	Desconstituição da pena aplicada ao responsável
5.1.	O recorrente requer que a multa a ele aplicada seja integralmente desconstituída tendo em vista que (peça 76, p. 6-12) :
a)  um dos fundamentos do acórdão recorrido resta assente na ausência de decreto de calamidade pública quando da dispensa dos dois processos de licitação. Entretanto, quando da assinatura dos contratos 23/2018 e 60/2019, estavam vigentes, respectivamente, os decretos municipais 5/2018 e 16/2019 de situação de emergência em Riacho dos Cavalos já acostados aos autos;
b) o outro fundamento diz respeito à imputação de que não foram fixados os parâmetros e pesquisas de preços que atestassem a vantajosidade do valor contratado. No entanto:
b.1)  o cargo foi por ele exercido até 31/12/2020 e os recursos não haviam sido liberados pelo governo federal o que afasta a imputação de "não início das obras";
b.2) o convênio foi firmado em 30/12/2017 e a o processo de dispensa da Licitação 2/2018 foi iniciada, de forma eficiente, em janeiro de 2018. No entanto:
b.2.1) a concedente emitiu parecer desfavorável, com a apresentação de novo projeto, somente em 23/5/2019, com alerta de que os recursos fossem devolvidos no prazo de 180 dias caso não fossem utilizados;
b.2.2) de outro lado, o responsável legal pela empresa inicialmente contratada estava sob investigação policial e judicial, acarretando o distrato e a consequente realização de nova contratação;
b.3)  já quanto à segunda dispensa de licitação (Contrato 60/2019 efetuado com a empresa Oliveira e Mayer) se deu, exatamente, pelo caráter de urgência em ser apresentado e aprovado o projeto básico com os requisitos exigidos pela concedente, ressaltando que:
b.3.1) para essa contratação os recursos foram liberados para o convenente em dezembro de 2018;
b.3.2) a licitação da obra fora procedida e enviada para a Funasa que a aprovou, conforme prints de telas à peça 76, p. 8-9;
b.4) os projetos e os certames foram aprovados pela Funasa desde meados de 2020 de sorte que a não liberação dos recursos ocasionou problemas para início da obra e não pode ser atribuída ao recorrente;
b.5) especificamente quanto à ausência de justificativas de preços, em que pese a falha formal, há que se esclarecer que o valor contratado era compatível com os praticados à época, conforme documentos juntados à peça 77 e prints de telas de licitações realizadas no Tribunal de Contas do Estado da Paraíba (peça 76, p. 10) ;
b.6) destarte:
 (...) vimos que ambas as Dispensas e consequentes contratações foram vantajosas e não se deram ao bel prazer do gestor, e sim obedeceram aos ditames da Lei Geral de Licitações e Contratos, tendo ainda observado os Decretos de Estado de Emergência à época, bem como não restara evidenciado qualquer dano ao erário, posto que o convênio em debate vem sendo cumprido entre a FUNASA e o Município, e sem que fosse evidenciado por aquele órgão irregularidade.
c)  há a demonstração de que inexistiu dano ao Erário, uma vez que os preços se mostraram compatíveis com os praticados no mercado à época e as dispensas se fundamentaram em decretos municipais de estado de emergência;
d)  considerando-se as atenuantes retromencionadas, há precedente neste Tribunal no sentido de excluir a multa aplicada em sede de pedido de reexame (Acórdão 532/2011-TCU-Plenário, relatoria do Ministro Ubiratan Aguiar) ; e
e) por fim, não restou comprovado o dolo na conduta do recorrente.		
Análise:
5.2.	Não assiste razão ao recorrente.
5.3.	De início, cumpre esclarecer que os fundamentos do acórdão recorrido não se limitam a dois, como alega o recorrente, mas a seis, conforme constam na proposta de deliberação à peça 69 que, em síntese, asseverou que:
a) são aplicáveis ao presente caso concreto, as mesmas considerações exaradas no âmbito do Acórdão 1241/2019-TCU-Plenário, de lavra de autoria do próprio relator a quo, Ministro-substituto Marcos Bemquerer Costa, bem como o que foi decidido no Acórdão 1130/2019-TCU-Primeira Câmara (relatoria do Ministro Bruno Dantas) , no qual se sublinhou que " (...) cabe ao gestor demonstrar a impossibilidade de esperar o tempo necessário à realização de procedimento licitatório, em face de risco de prejuízo ou comprometimento da segurança de pessoas e de bens públicos ou particulares, além de justificar a escolha do fornecedor e o preço pactuado"; 
b)  a dispensa de licitação foi realizada sem observância aos disposto nos arts. 24, inciso IV, e 26, parágrafo único, incisos I, II e III, da Lei 8.666/1993, em decorrência, houve burla à obrigação de licitar;
c) as contratações efetuadas foram efetuadas fora da vigência do Decreto Estadual 37.688, de 3/10/2017 (peça 5, p. 5) , descaracterizando a situação de emergência;
d)  houve demora na implementação do objeto do Convênio/Funasa CV 6377/17 (Siconv 861835) , ou seja, as obras sequer foram iniciadas até 24/7/2020 (peça 58) ;
e) não restou demonstrada a urgência que impossibilitasse a realização de procedimento licitatório previamente à efetivação da contratação e que, ainda que as contratações estivessem fundamentadas em situação emergencial, a alegada economicidade não se verificaria à míngua da garantia de competitividade do regular processo licitatório e de prévia análise comparativa de preços; e
f) é aplicável excerto do Acórdão 1919/2020-TCU-Plenário.
5.4.	O recorrente deveria se atentar que a desconstituição da multa em discussão não prescinde da apresentação de provas documentais aptas para tanto. É o que se extrai do Acórdão 1522/2016-TCU-Plenário (relatoria do Ministro Benjamin Zymler) :
A distribuição do ônus probatório nos processos de fiscalização do TCU segue a disciplina do art. 373 da Lei 13.105/2015 (CPC) , aplicada às peculiaridades da atividade de controle externo, competindo: a) à unidade técnica do Tribunal demonstrar os fatos apurados nas fiscalizações, mediante a juntada das evidências que os suportam; b) aos órgãos fiscalizados e aos terceiros interessados provar os fatos impeditivos, modificativos ou extintivos do direito do Estado de obter ressarcimento e/ou punir a prática de ato ilegal, ilegítimo e antieconômico que lhes fora atribuída pelo corpo instrutivo do Tribunal. [grifos]
5.5.	Neste contexto, os novos documentos apresentados pelo recorrente (peças 77 e 78, bem como os prints de telas juntados ao longo da peça recursal à peça 76) não detêm qualquer eficácia sobre as provas já constantes nos autos, em especial à linha de argumentação do recorrente de que houve pesquisa de preços e vantajosidade do valor contratado. Com efeito:
5.5.1.	Quanto a esses argumentos é importante esclarecer que o recorrente apresenta defesa ineficaz haja vista que os motivos para a aplicação da pena em discussão não decorrem da "ausência de parâmetros/pesquisa de preços que demonstrem a vantajosidade do valor contratado" (peça 76, p. 5, texto por ele destacado) , mas sim de sua decisão em dispensar a licitação sem observância da devida caracterização da situação emergencial e sem a demonstração de que o tempo fixado no decreto estadual se mostraria insuficiente para a realização do processo licitatório regular, nos termos constantes no ofício de sua audiência (vide subitem 2.1 deste exame) .
5.5.2.	O novo documento juntado pelo recorrente à peça 77 (proposta comercial da empresa PB Projetos e Consultoria LTDA - ME, com valor total de R$ 157.500,00 para a execução do objeto do convênio em questão) está sem carimbo de numeração de página de qualquer processo e sem nenhuma referência documental nos autos em relação às duas dispensas de licitação, ou seja, não houvera sido juntado aos autos da dispensa de licitação, segundo a forma e o tempo devido, não havendo, ademais, qualquer justificativa comprovada do motivo pelo qual ele não foi juntado anteriormente pelo recorrido. Aplicável a sabedoria do brocardo tempus regit actum (o tempo rege o ato) para desconsiderá-lo como documento apto a alterar o mérito do acórdão recorrido.
5.5.3.	Já o documento juntado à peça 78 (anexo às razões recursais) não é novo representando mera cópia da peça 69, qual seja, a proposta de deliberação do acórdão recorrido.
5.5.4.	Em relação ao argumento de que a falta do início das obras não é de responsabilidade do recorrente (mas sim da Funasa, que não liberou os recursos para a licitação da obra) , tal assertiva, constante no acórdão recorrido, não opera processualmente em seu favor, pois a necessidade de realização de uma nova e segunda dispensa de licitação acabou sendo fator agravante para o atraso final na implementação do objeto pactuado. Há que se ressaltar que o Contrato 60/2019, decorrente da dispensa DP 22/2019, teve seus pagamentos efetivados entre 7/6 e 26/11/2019 (peça 36) , período em que já não vigia o prazo de 180 dias de situação emergencial previsto no Decreto Estadual 37.688/2017 (publicado em 3/11/2017 0 peça 5, p. 5) , expirado em 2/4/2018.
5.5.5.	Quanto à alegada compatibilidade de preços, o recorrente fez juntar as suas razões recursais prints de tela que se referem a supostos certames com objetos distintos de diferentes localidades com número de habitantes díspares (fonte: cidades.ibge.gov.br, levando em consideração que a população de habitantes de Riacho dos Cavalos/PB é de 8.541 pessoas) , as quais não podem ser consideradas suficientes para atestar sua tese e que até militam desfavoravelmente aos seus argumentos. Com efeito:
a) Licitação 39/2018 (pregão presencial) , homologada por R$ 139.000,00, na Prefeitura Municipal de Esperança (população de 33.199 pessoas) , que, além de serviços relacionados ao objeto do convênio em discussão, incluiu serviços adicionais de topografia em múltiplas localidades; e
b) Licitação 38/2019 (pregão presencial) , homologado por 148.000,00, na Prefeitura Municipal de Santa Cecília (população 6.658 pessoas) , unicamente para serviços de projeto básico para esgotamento sanitário.
5.5.6.	Ao contrário do que defende o recorrente, em se tratando de realização de dispensa de licitação, a justificativa de preço não pode ser considerada falha formal, mas sim norma de natureza cogente.
5.5.7.	Consigne-se que, ao reanalisar elementos contidos nos autos, verifica-se que:
a) consta, de forma contraditória, a apresentação de duas propostas da Empresa SPA - Serviços, Projetos e Assessoria, no âmbito DP 2/2018, ambas de 9/2/2018, para elaboração de projeto de implantação, ampliação ou melhoria de ações e serviços sustentáveis de saneamento básico em pequenas comunidades rurais - convênio celebrado com a Fundação Nacional de Saúde Funasa nº 6377/17 e o Município de Riacho dos Cavalos/PB. Uma no valor total de R$ 15.000,00 (peça 7, p. 1) e outra no valor de R$ 135.000,00 (peça 6, p. 9) . Tal contradição não resta esclarecida por parte do responsável e milita em desfavor de seus argumentos; e
b)  nas razões recursais permanece omisso o motivo pelo qual foram escolhidas as empresas SPA Serviços, Projetos, Assessoria, Criação e Produção de Camarão, Peixes e Crustáceos Ltda. (Contrato 23/2018) e Oliveira & Mayer Consultoria e Engenharia Ambiental Ltda. (Contrato 60/2019) , em infringência ao disposto no inciso II do parágrafo único do art. 26 da Lei 8.666/1993.
5.6.	Especificamente quanto aos argumentos referentes à expedição dos Decretos Municipais 5/2018 e 16/2019 por parte do recorrente (peça 56) e as considerações sobre suas respectivas vigências, melhor sorte não socorre ao recorrente. Com efeito:
5.6.1.	A mera existência daqueles expedientes não são suficientes para justificar a contratação por dispensa de licitação, conforme se extrai do enunciado do Acórdão 2504/2016-TCU-Plenário (relatoria do Ministro Bruno Dantas) , base "Jurisprudência Selecionada":
A mera existência de decreto municipal declarando a situação do município como emergencial não é suficiente para justificar a contratação por dispensa de licitação com fundamento no art. 24, inciso IV, da Lei 8.666/1993, devendo-se verificar se os fatos relacionados à contratação amoldam-se à hipótese de dispensa prevista na lei.
5.6.2.	Ademais, reitera-se que o recorrente permaneceu omisso na comprovação dos demais requisitos legais para a dispensa de licitação: razão da escolha do fornecedor e justificativa de preço, incisos II e III do parágrafo único do art. 26 da Lei 8.666/1993, bem como ao entendimento no âmbito deste Tribunal da necessidade do gestor municipal em demonstrar a impossibilidade de esperar o tempo necessário à realização de procedimento licitatório.
5.7.	Com relação ao argumento de que o recorrente não agiu com dolo, entende-se que não deva ser acolhido haja vista que a aplicação da pena prevista no art. 58, inciso II, da Lei 8.443/1992 não exige a comprovação de dolo na conduta do responsável. Neste sentido, traz-se à colação a interpretação do que se extrai de excerto do voto do Ministro Relator André Luís de Carvalho, nos autos do TC Processo 024.232/2008-6 (decidido pelo Acórdão 1952/2011-TCU-Segunda Câmara) :
 (...) 
21. Registro, de plano, que a má-fé e o dolo podem configurar agravantes em relação à apuração da responsabilidade por eventual dano causado aos cofres públicos, motivo por que esses elementos subjetivos devem ser sopesados na dosimetria de eventual multa a ser aplicada por esta Corte de Contas.
22. Não se impõe, todavia, a necessidade de conduta dolosa de agente, público ou privado, envolvido na malversação da aplicação de recursos públicos federais para emergir sua obrigação de reparar o dano causado. Basta o nexo entre a conduta do agente e o dano causado, além da inexistência de eventual excludente de responsabilidade, para que se lhe imponha a obrigação de ressarcir os prejuízos causados.
5.8.	Por fim, da reanálise dos elementos contidos nos autos, entende-se que o item 13 da proposta de deliberação do acórdão recorrido não se aplica ao presente caso concreto por ter como fundamento legal as disposições da Lei das Estatais, o que reduz o rol de fundamentos do acórdão recorrido (listados no item 5.3 deste Exame a cinco) . No entanto, deste reconhecimento não há qualquer alteração quanto ao mérito de julgamento em face das considerações lançadas nos subitens anteriores.
6.	Mitigação do valor da multa
6.1.	Como pretensão subsidiária, o recorrente requer que a multa seja reduzida a um patamar inferior a 10% do montante fixado no acórdão recorrido tendo em vista que (peça 76, p. 4 e p. 13) :
a) a multa foi fixada em valor vultoso; e
b) a manutenção da multa seria prejudicial à subsistência do recorrente e de sua família, o que afasta acaba por afastar o caráter pedagógico das penas aplicadas pelos órgãos de controle.
Análise:
6.2.	Também não assiste razão ao recorrente.
6.3.	Entende-se que o montante da multa aplicada ao recorrente não se mostra exorbitante tendo em vista que:
a) a Portaria TCU 15/2021 (publicada no DOU de 18/1/2021) , nos termos de disposto em seu artigo 1º, atualizou o valor máximo da multa a que se refere o caput do art. 58 da Lei 8.443/1992 em R$ 67.854,38;
b) de outro lado, o acórdão fixou o valor da multa em R$ 10.000,00 (vide item 1.1 deste Exame) ;
c)  constata-se, assim, que o percentual da multa é inferior a 15% (10.000 dividido por 67.854,38 multiplicado por 100) em relação ao patamar máximo da multa autorizado pelo disposto no caput do art. 58 da Lei 8.443/1992; e
d)  dessa forma, não se verifica a alegação de que o valor fixado se mostra vultoso além do que a mencionada relação percentual sinaliza para a observância do caráter pedagógico das sanções aplicadas pelos órgãos de controle, invocado pelo próprio recorrente.  
6.4.	Em relação à outra alegação, de que o pagamento da multa atentaria quanto à subsistência do recorrente e de sua família, há que se assinalar que ele deixou de realizar a juntada de quaisquer comprovantes que pudessem corroborar sua assertiva. Assim reza o disposto no art. 162 do Regimento Interno do TCU:
Art. 162. As provas que a parte quiser produzir perante o Tribunal devem sempre ser apresentadas de forma documental, mesmo as declarações pessoais de terceiros.
6.5.	Além do recorrente não ter apresentado provas quanto às eventuais atenuantes de sua conduta e que seria, em tese, aptas a mitigar o valor da multa, consta nos autos os aspectos relacionados à conduta culposa do recorrente, que não foram por ele descaracterizados, tanto na proposta de deliberação do acórdão recorrido ("burla ao dever legal de licitar", peça 69, p. 4, item 14, com apontamento de diversos acórdãos aplicáveis ao presente caso concreto) , quanto na instrução da unidade técnica de origem (peça 59, p. 7, Apêndice A - Matriz de Responsabilização) , que foi acolhida pelo relator a quo, verbis:
 (...) 
A aprovação e ratificação dos procedimentos de dispensa de licitação e a consequente contratação direta constituem erro grosseiro, pois o gestor não observou os requisitos constantes no inciso IV do art. 24, c/c o art. 26, caput e parágrafo único, da Lei 8.666/1993, bem como não ter apresentou a motivação circunstanciada para a dispensa da licitação e as justificativas necessárias para a escolha das empresas contratadas e para o preço pactuado.
É razoável afirmar que era possível, ao responsável, ter consciência da ilicitude do ato que praticara, dada sua condição de signatário e gestor do Convênio Siconv 861835, do Contrato 00023/2018-CPL e do Contrato 00060/2019-CPL, e considerando ainda que as obras não poderiam ser concluídas no prazo máximo de 180 (cento e oitenta) dias consecutivos e ininterruptos, contados da situação de emergência, nos termos prescritos pelo art. 24, inciso IV, da Lei 8.666/1993.
É razoável afirmar que era exigível, do responsável, conduta diversa daquela que adotou, consideradas as circunstâncias que o cercavam, pois o responsável deveria verificar se os fatos que permeavam a dispensa de licitação se amoldavam, realmente, a alguma das hipóteses de dispensa da Lei, o que não ocorreu de fato.
Em face do exposto é de se concluir que a conduta é culpável, ou seja, reprovável, razão pela qual deve ser apenado com aplicação de multa.
6.6.	Por fim, não se pode deixar de mencionar que o próprio acórdão recorrido (vide item 1.1) já autoriza o pagamento da multa em 36 parcelas, o que resulta em dispêndios mensais abaixo de 300 reais. Dito isso, não há razões para se presumir que haja prejudicialidade à subsistência do recorrente e/ou de sua família, como ele alega. 
CONCLUSÃO
7.	Das análises anteriores, conclui-se que:
a) os novos documentos apresentados pelo responsável não detêm eficácia para alterar o mérito do acórdão recorrido que resta devidamente fundamentos para a aplicação da pena prevista no inciso II do art. 58 da Lei 8.443/1992. Para os processos de dispensa de licitação por situação calamitosa ou emergencial há necessidade de se comprovar todos os requisitos previstos em lei, em especial, motivação circunstanciada e apresentação de justificativas necessárias para a escolha das empresas contratadas e do preço pactuado, sob pena de restar caracterizado burla à obrigação em realizar a regular licitação do projeto referente ao Convênio Funasa CV 6377/17; e
b) também não se verifica razões para mitigar o valor da multa uma vez que: seu montante já se encontra em patamar abaixo de 15% do máximo permitido em 2021; existe previsão de que seu pagamento seja efetuado em 36 parcelas; e, não foram acostados novos documentos que comprovassem, efetivamente, a alegada situação de hipossuficiência.
7.1.	Com base nestas conclusões, entende-se que o pedido de reexame deva ser improvido. 
PROPOSTA DE ENCAMINHAMENTO
8.	Ante o exposto, propõe-se, com base nos arts. 32, parágrafo único, 33 e 48 da Lei 8.443/1992:
a) conhecer o recurso e, no mérito, negar-lhe provimento; 
b)  dar ciência ao recorrente, à Fundação Nacional de Saúde e ao Município de Riacho dos Cavalos/PB quanto ao acórdão que vier a ser proferido.
É o relatório.

8.1. Camila Maria Marinho Lisboa Alves (OAB/PB 19.279) e outros, representando o Município de Riacho dos Cavalos/PB e Joaquim Hugo Vieira Carneiro.

Não atuou.

REPRESENTAÇÃO. CONTRATAÇÃO DIRETA FUNDADA EM SITUAÇÃO EMERGENCIAL (ART. 24, IV, DA LEI 8.666/1993). PEDIDO DE REEXAME. CONHECIMENTO. CONTRATAÇÃO SOB A VIGÊNCIA DE DECRETO ESTADUAL E MUNICIPAL DE CALAMIDADE PÚBLICA. PROVIMENTO.

REPRESENTAÇÃO (REPR)

Secretaria de Recursos (Serur).

Tratam os autos de pedido de reexame interposto por Joaquim Hugo Vieira Carneiro, então prefeito do município de Riacho dos Cavalos/PB, contra o Acórdão 119/2021-TCU-Plenário, por meio do qual este Tribunal, em sede de representação para cumprimento da determinação contida no item 9.1.1 do Acórdão 1241/2019-TCU-Plenário, aplicou-lhe multa no valor de R$ 10.000,00.
Inicialmente, ratifico minha manifestação à peça 83 pelo conhecimento do pedido de reexame em análise em razão de preencher os requisitos de admissibilidade previstos no artigo 48 da Lei 8.443/1992, c/c os arts. 285 e 286, parágrafo único, do Regimento Interno do TCU.
Consoante o apelo apresentado, constitui objeto do presente exame analisar se a multa a ele aplicada pode ser desconstituída por ausência de responsabilidade; ou, subsidiariamente, mitigada para um valor de, no máximo, 10% daquele que foi fixado no acórdão recorrido.
Após análise dos argumentos oferecidos, a Secretaria de Recursos - Serur concluiu que o pedido de reexame não deveria ser provido em razão de os novos documentos apresentados pelo responsável não serem suficientes para alterar o mérito da decisão recorrida nem para mitigar o valor da multa. 
Depois de examinar detidamente os documentos constantes desses autos, deixo de acompanhar o encaminhamento proposto pela unidade instrutora.
II
A autuação desta representação se deu em decorrência de cumprimento da determinação contida no Acórdão 1241/2019-TCU-Plenário para apurar irregularidades no Convênio Funasa CV 6377/17 (Siconv 861835) , firmado entre a Fundação Nacional de Saúde (Funasa) e o Município de Riacho dos Cavalos/PB, com vigência de 30/12/2017 e 29/9/2020. O objeto da avença consistia na implantação de sistema de abastecimento de água em comunidades rurais do referido município com aporte de recursos financeiros no valor de R$ 4.500.000,00 e contrapartida de R$ 5.000,00.
A audiência do ex-prefeito foi realizada em razão de (peça 39, p. 6-7) :
I) contratação direta emergencial da empresa SPA Serviços, Projetos, Assessoria, Criação e Produção de Camarão, Peixes e Crustáceos Ltda. (CNPJ 18.253.137/0001-13) , no âmbito do Convênio Funasa CV 6377/17 (Siconv 861835/2017) , por meio do CONTRATO Nº. 00023/2018-CPL, oriundo da DISPENSA Nº. DP00002/2018, para elaboração do projeto de implantação, ampliação ou melhoria de ações e serviços sustentáveis de saneamento básicos em pequenas comunidades rurais, sem a devida caracterização da situação emergencial que justificava a dispensa de licitação prevista no inciso IV do art. 24 da Lei 8.666/1993 e sem a demonstração da impossibilidade de esperar o tempo necessário à realização do procedimento licitatório, em face do risco de prejuízo ou comprometimento da segurança de pessoas e de bens públicos ou particulares;
II) contratação direta emergencial da empresa Oliveira & Mayer Consultoria e Engenharia Ambiental Ltda. (CNPJ 17.902.365/0001-04) , no âmbito do Convênio Funasa CV 6377/17 (Siconv 861835/2017) , por meio do CONTRATO Nº. 00060/2019-CPL, oriundo da DISPENSA DE LICITAÇÃO Nº DP00022/2019, para elaboração do projeto de implantação, ampliação ou melhoria de ações e serviços sustentáveis de saneamento básicos em pequenas comunidades rurais, sem a devida caracterização da situação emergencial que justificava a dispensa de licitação prevista no inciso IV do art. 24 da Lei 8.666/1993 e sem a demonstração da impossibilidade de esperar o tempo necessário à realização do procedimento licitatório, em face do risco de prejuízo ou comprometimento da segurança de pessoas e de bens públicos ou particulares.
Depreende-se do voto condutor da decisão recorrida que a multa aplicada ao responsável, fundamentada no art. 58, inciso II, da Lei 8.443/1992, decorreu da inapropriada caracterização como situação emergencial para a efetivação das contratações diretas mencionadas acima, em burla ao dever legal de licitar, por não estarem presentes os requisitos do art. 26 e do art. 24 da Lei 8.666/1993, na celebração dos Contratos 23/2018-CPL e 60/2019-CPL (peça 69, p. 2) :
8. A primeira coisa a se destacar nessa argumentação é que ambas as contratações foram efetivadas após 1º/4/2018, ou seja, quando já tinha terminado a vigência do Decreto 37.688/2017, de tal forma que não há que se falar em amparo legal para caracterização da situação de emergência. 
Entretanto, o exame das datas apresentadas me leva à conclusão diversa para estes autos. O Decreto Estadual 37.688, de 3/10/2017, com vigência por 180 dias, tinha validade até 1º/4/2018 (peça 5, p. 5) . Consoante documento acostado à peça 9, p. 13, o Contrato 23/2018-CPL foi assinado em 9/2/2018, de modo que estaria amparado na situação de calamidade decretada pelo então Governo do Estado da Paraíba. 
Em relação ao atraso nas obras, observo que o primeiro repasse realizado pela Funasa no âmbito do convênio em questão ocorreu somente no final de 2018, por meio da ordem bancária 2018OB804764, emitida em 12/12/2018 (peça 96) . Ainda colaborou para o atraso da obra o Parecer 0001/2019-DIESP/SUEST/FUNASA-PB, de 23/5/2019, em que o órgão concedente afirmou ser desfavorável à aprovação do projeto básico inicialmente apresentado (peças 46, 52 e 53) .
Após o início da vigência do Convênio 6377/17, em 30/12/2017, foi assinado o Contrato 23/2018-CPL, em 9/2/2018, por dispensa de licitação fundamentada em caso de emergência ou de calamidade pública (art. 24, inciso IV, c/c art. 26 da Lei 8.666/1993) .
Em relação ao segundo contrato - 60/2019-CPL -, a partir da reanálise dos elementos contidos nos autos, averiguou-se a existência do Decreto do Estado da Paraíba 39.080, de 1º/4/2019, em que é estabelecida situação anormal caracterizada como de emergência, pelo período de 180 (cento e oitenta) dias, as áreas dos municípios constantes no anexo único, afetadas por estiagens (ordem 132 - Município Riacho dos Cavalos) (peça 95, p. 4) .
Assim, o Contrato 60/2019, firmado em 31/5/2019 (peça 35) , encontra amparo no referido decreto estadual. Por meio desse segundo contrato, o objetivo do convênio foi alcançado.
Além disso, neste momento recursal, o Sr. Joaquim Hugo Vieira Carneiro alude à vigência dos Decretos Municipais 5/2018 e 16/2019 quando da assinatura dos Contratos 23/2018 e 60/2019, atestando a situação de emergência em Riacho dos Cavalos.
Em consulta aos documentos acostados nos autos, constatou-se, além do Decreto Estadual do Estado da Paraíba 37.688, de 3/10/2017 (peça 5, p. 5) , que declara situação de emergência, pelo período de 180 dias, nas áreas dos municípios afetados pela estiagem (ordem 139 - Município Riacho dos Cavalos) , diversos decretos municipais na mesma linha:
2.1. Decreto Municipal 28/2017, de 17/10/2017 - Situação de emergência, pelo prazo de até 180 (cento e oitenta) dias em decorrência do longo período de estiagem que impõe a falta de trabalho na Zona Urbana e Rural (peça 5, p. 6) ;
2.2. Decreto Municipal 5/2018, de 17/4/2018 (peça 56, p. 1) ;
2.3. Decreto Municipal 15/2018, de 18/10/2018 (peça 56, p. 2) ;
2.4. Decreto Municipal 16/2019, de 2/5/2019 (peça 56, p. 7) ;
2.5. Decreto Municipal 37/2019, de 1/10/2019 (peça 56, p. 8) .
Ainda para fins de formação de meu convencimento, em pesquisa na internet, observei o documento intitulado "Projeto Cadastro de Fontes de Abastecimento por Água Subterrânea - Diagnóstico do Município de Riacho dos Cavalos", elaborado pelo Ministério de Minas e Energia, de outubro de 2005, no qual consta:
O Polígono das Secas apresenta um regime pluviométrico marcado por extrema irregularidade de chuvas, no tempo e no espaço. Nesse cenário, a escassez de água constitui um forte entrave ao desenvolvimento socioeconômico e, até mesmo, à subsistência da população. A ocorrência cíclica das secas e seus efeitos catastróficos são por demais conhecidos e remontam aos primórdios da história do Brasil (https://rigeo.cprm.gov.br/jspui/bitstream/doc/16302/1/Rel_Riacho_Cavalos.pdf, acesso em 3/9/2021) .
Esse contexto de longo período de estiagem e todas adversas consequências nessa região, constatado na edição de sucessivos decretos estaduais e municipais, demonstra os desafios que os gestores do Polígono das Secas encontram em sua atuação. 
Desse modo, neste caso concreto, devem ser consideradas as reais dificuldades do então prefeito, bem como as exigências das políticas públicas a seu cargo, conforme disposto no artigo 22 da Lei de Introdução às Normas do Direito Brasileiro - Lindb (Decreto-Lei 4.657/1942) :
Art. 22.  Na interpretação de normas sobre gestão pública, serão considerados os obstáculos e as dificuldades reais do gestor e as exigências das políticas públicas a seu cargo, sem prejuízo dos direitos dos administrados.
§1º Em decisão sobre regularidade de conduta ou validade de ato, contrato, ajuste, processo ou norma administrativa, serão consideradas as circunstâncias práticas que houverem imposto, limitado ou condicionado a ação do agente.
Nessa linha, a jurisprudência deste Tribunal se mostra atenta quanto à ponderação das dificuldades enfrentadas pelo gestor frente aos resultados obtidos:
A reprovabilidade da conduta dos gestores deve ser mitigada, diante da ausência de dano ao erário, de má-fé dos responsáveis, das vicissitudes enfrentadas e do benefício trazido (Acórdão 2863/2010-TCU-Plenário, Relator Ministro Benjamin Zymler) .
A punibilidade da falta do gestor deve ser ponderada não apenas por eventual descumprimento de norma, como também por outros elementos, como o grau de reprovabilidade da conduta e o prejuízo que possa ter causado ao erário e ao interesse público (Acórdão 2596/2012-TCU-Plenário, Relator Ministra Ana Arraes) .
A punibilidade da falta deve ser ponderada não apenas pelo descumprimento da norma jurídica ou de determinação do TCU, mas, também, por outros elementos, tais como o grau de reprovabilidade da conduta do gestor e do dano que possa ter causado ao interesse público, bem jurídico maior que se pretende resguardar (Acórdão 3385/2009-TCU-Primeira Câmara, Relator Ministro Valmir Campelo) .
O motivo que levou à realização de audiência e que fundamentou a aplicação da pena foi a dispensa de licitação sem observância da devida caracterização da situação emergencial e sem a demonstração de que o tempo fixado no decreto estadual se mostraria insuficiente para a realização do processo licitatório regular, nos termos constantes no ofício de sua audiência. 
Entretanto, além de ambos os contratos estarem amparados em decretos do governo do estado, e não apenas em decretos municipais, também se observa circunstância atenuante para supressão da pena imposta ao responsável, já que não se trata da ocorrência de dolo ou erro grosseiro na contratação irregular por dispensa de licitação, nos termos do art. 28 da Lei de Introdução às Normas do Direito Brasileiro (LINDB) . 
Por fim, registro que o instituto da prescrição das pretensões punitiva e ressarcitória passou a ser regulado no âmbito desta Corte de Contas pela recente Resolução TCU 344/2022 e, por constituir questão de ordem pública, alcança todos os processos em tramitação neste Tribunal, exceto aqueles já remetidos aos órgãos ou às entidades competentes para fins de cobrança judicial, nos termos do seu art. 10.
De acordo com a referida norma, elaborada em consonância com os ditames da Lei 9.873/1999 e com a jurisprudência dominante do Supremo Tribunal Federal - STF acerca do tema, em especial com o que restou decidido na ADI 5.509, foi estabelecido o prazo de cinco anos para a operação da prescrição em processos de controle externo, a teor do que dispõe o seu art. 2º. 
No caso de fiscalização realizada pelo Tribunal, pelos órgãos de controle interno ou pelo próprio órgão ou entidade da Administração Pública onde ocorrer a irregularidade, hipótese ora tratada, a norma em evidência fixa como termo inicial da contagem de prazo de ambas as prescrições a data do conhecimento da irregularidade ou do dano, consoante dispõe, respectivamente, o art. 4º, inciso IV da citada Resolução.
In casu, o relatório de fiscalização sobre acompanhamento de transferências voluntárias no Estado da Paraíba mais suscetíveis a desvio de recursos, para fornecer subsídios para metodologia em implementação voltada para avaliar riscos e prevenir a ocorrência de desvios na execução de transferências voluntárias, data de 29/3/2019 (peça 42 do TC Processo 023.298/2018-9) . Dessa forma, conclui-se que não se operou a prescrição das pretensões punitiva nem ressarcitória.
Ante o exposto, concluo pelo provimento ao pedido de reexame, com consequente exclusão da multa que lhe foi aplicada.
	Com essas considerações, voto para que seja adotada a minuta de acórdão que trago à consideração deste colegiado.
TCU, Sala das Sessões, em 23 de novembro de 2022.
Ministro VITAL DO RÊGO 
Relator